最高法院刑事判決　　　　　　九十四年度台上字第六五一二號
　　上　訴　人　甲○○
　　　　　　　　　　　　街47.
　　　　　　　　　　　　號
　　選任辯護人　蘇新竹律師
　　　　　　　　張清富律師
上列上訴人因詐欺案件，不服台灣高等法院台南分院中華民國九
十四年二月二十一日第二審更審判決（九十二年度重上更(二)字第
五七九號，起訴案號：台灣台南地方法院檢察署八十六年度偵字
第八○三四、一三五五八號），提起上訴，本院判決如下：
    主  文
上訴駁回。
    理  由
按刑事訴訟法第三百七十七條規定，上訴於第三審法院，非以判
決違背法令為理由，不得為之。是提起第三審上訴，應以原判決
違背法令為理由，係屬法定要件。如果上訴理由狀並未依據卷內
訴訟資料，具體指摘原判決不適用何種法則或如何適用不當，或
所指摘原判決違法情事，顯與法律規定得為第三審上訴理由之違
法情形，不相適合時，均應認其上訴為違背法律上之程式，予以
駁回。本件原判決撤銷第一審關於論上訴人甲○○罪刑部分之判
決，改判認上訴人牽連犯違反醫師法、常業詐欺及行使業務上登
載不實之文書罪，從一重論以共同以犯詐欺取財罪為常業罪，處
有期徒刑壹年貳月。係依憑證人張鄭玉秀、林麗珠（以下稱林麗
珠等二人）於中央健康保險局南區分局（以下簡稱健保局）接受
訪談時均證以：彼等至「信德」之慶銨診所看診，未由上訴人診
治；證人即健保局職員林其文證陳：林麗珠等二人於訪談時確有
說是黃信德為彼等看病等語，卷附林麗珠等二人訪談紀錄譯文、
慶銨診所病歷表二份影本、黃信德列入工作人員之說明書一紙等
證據資料，而為論斷，已敘述其所憑之證據及認定之理由。而以
上訴人否認有常業詐欺之犯行，及辯以：伊不認識黃信德，亦未
讓黃信德在慶銨診所內執行醫療業務，病歷表都是伊自己寫的云
云，係飾卸之詞，無足採取，在理由內依憑調查所得證據，詳加
指駁；並說明：（一）證人張鄭玉秀、林麗珠嗣於第一審及原審
雖改稱：是上訴人看病云云，惟證人張鄭玉秀於檢察官偵查中證
謂：伊向健保局說給一位黃醫生看，不知黃醫生年齡，但曾給二
位醫生看過，一位外省籍，另一位本省籍人；嗣於原審證以：「
我聽村子裡的人說是『信德』在看病」；證人林麗珠於偵查中證
陳：「村子內說去『信德』那裡看病」；於原審供證：「我聽說
有二位醫生在看病」、「很多人都說去『信德』的診所看病」各
等語，其證言隨訴訟之進行雖改為有利於上訴人，然仍不敢否認
「信德」者有在慶銨診所內看病之事實。上訴人於原審前審雖稱
：將黃信德列入診所之工作人員，是健保局人員要伊寫的云云，
然此為健保局人員所否認，且證人即健保局訪談員林育彥證稱：
民國八十六年一月十四日晚上至慶銨診所，並未要上訴人寫「黃
信德」之名字，卷附說明書中診所員工欄前五位是診所小姐所寫
，伊等就問為何無男性員工，上訴人就親自寫「黃信德」等語，
復查無其他確實證據足認該說明書係上訴人在非自由意志下所寫
，其空言抗辯，不足採信。又黃信德若未在慶銨診所看診，證人
林麗珠等二人豈會於健保局人員訪談中陳稱：「係由黃信德親自
診療」，並強調「未曾給外省籍老醫師（指上訴人）看診」？嗣
於第一審結證時仍稱：該慶銨診所為「信德」的診所？若黃信德
與該診所無關，上訴人豈會將之列入工作人員名冊？足認黃信德
確於慶銨診所內為病患林麗珠等二人診療，證人林麗珠等二人嗣
後翻異，應為迴護之詞，不足採信。（二）另上訴人原係台灣台
南監獄特約醫師，於八十五年五月一日解約離職，慶銨診所原由
馬成隴醫師負責，於八十五年五月間移交予上訴人負責，業據證
人馬成隴於第一審法院結證屬實，則證人林麗珠等二人於健保局
之證述，應係指八十五年五月上訴人至慶銨診所任職以後，林麗
珠等二人至慶銨診所就醫時，均由黃信德診療之情事。再卷附證
人林麗珠等二人之病歷於八十五年五月以後固有上訴人之筆跡，
惟上訴人當時已係慶銨診所唯一負責之醫師，且該病歷又為診所
申請醫療給付時健保局人員查核之資料，若欲申請健保醫療給付
，形式上即應由上訴人填載以備查核，是病患林麗珠等二人之病
歷縱係上訴人所抄寫，亦不足以證明即為上訴人所診療。又黃信
德前雖提出南大有限公司經濟部公司執照、工廠登記證及營利事
業登記證，證明其為該公司負責人，業務繁忙，不可能在慶銨診
所從事醫療業務云云；然黃信德雖為南大有限公司之負責人，但
慶銨診所大部分由上訴人看診，少數病患始由黃信德看診，並不
影響其公司之業務，因此該資料亦不足以作為有利於上訴人證據
之理由。從形式上觀察，原判決並無違背法令之情形存在。上訴
意旨主張：（一）證人林麗珠等二人於健保局之訪談筆錄與渠等
嗣於偵、審時之供述不一，況彼等於偵、審所證，非惟均為聽聞
之詞，並無證據能力，且檢察官偵查時，林麗珠等二人未能指證
黃信德曾為之看診，原判決未予採信，又未說明不予採信之理由
，自有判決不備理由之違誤，又林麗珠等二人於訪談時，並未供
述至慶銨診所之時間，原審就林麗珠等二人所證，是否係上訴人
接掌慶銨診所之前之事，未予調查，亦有應調查而未調查之違誤
。至證人林育彥、陳慶麟為林麗珠等二人筆錄之製作人，該訪談
筆錄之真實或虛偽，事涉二人有無刑責，另證人林其文僅能證述
林麗珠等二人在訪談中未受脅迫，並未供述林麗珠等二人之證述
屬實。（二）證人林麗珠於前開訪談紀錄表上拒絕簽名，則該訪
談紀錄是否出於林麗珠之供述，自有疑義。（三）上訴人已陳明
其係受證人林育彥之誘騙，始寫下黃信德之姓名，而據證人田素
蓮之證述，上訴人應係在非自由意志下填寫黃信德之姓名，況病
歷表上「黃信德」三字顯非上訴人之筆跡。（四）國立成功大學
醫學院鑑定上訴人幾近心神喪失，原審未再將上訴人送請鑑定，
即認上訴人並未心神喪失，亦欠詳實等語。惟查：（一）證據之
取捨，為事實審法院之職權，倘其採證認事並不違背證據法則，
即不得任意指為違法。又證人之陳述部分前後不符，或相互間有
所歧異時，究竟何者為可採，法院仍得本其自由心證予以斟酌，
非謂一有不符或矛盾，即應認其全部均為不可採信。本件證人林
麗珠等二人所為之先後證述，雖有不一，仍不影響其就主要事實
之證述所具憑信性，原判決已就相關事證詳加調查論列，復綜合
林麗珠等二人之證言，參互斟酌判斷，資為不利於上訴人之認定
，併已說明其取捨判斷而得心證之理由。上訴意旨所為指摘無非
就原審採證認事之職權行使，任憑己見，泛言指摘，再為事實上
之爭執，並非依據卷內訴訟資料而為之具體指摘，自非適法之第
三審上訴理由。（二）證人即健保局職員林育彥、陳慶麟為林麗
珠等二人筆錄之製作人，雖以協助偵查、訴追被告犯罪為其任務
，惟亦以發現真實為目的，果無其他積極證據足證其所為證詞有
虛偽不實之情形，自不得以其立場與上訴人相對立，認其證詞不
得採為不利上訴人之證據。原判決已敘明證人林育彥等二人之證
述與事實相符，應足採信之理由，上訴意旨就此指摘，仍係就原
審取捨證據之職權行使而為爭執，並非合法之第三審上訴理由。
（三）原審將上訴人送請國立成功大學醫學院附設醫院鑑定其精
神狀態，據該院九十三年九月一日之覆函之鑑定結論既謂：上訴
人對於鑑定人員談話內容之意義，可以有部分的了解，而做出正
確的回應，未達「心神喪失」之程度等語，且上訴人就被訴之部
分犯罪事實於原審準備程序及審理中亦多所否認，原審因認上訴
人輔佐人暨辯護人所為聲請，與刑事訴訟法第二百九十四條第一
項停止審判之要件未合，而未予准許，仍無適用法則違誤之情形
。上訴意旨妄指為違法，自非依據卷內訴訟資料執為指摘之正當
第三審上訴理由。（四）其餘上訴意旨，則置原判決之明白論斷
於不顧，或仍持原判決已說明理由而捨棄不採之陳詞辯解，再為
事實上之爭執，或就屬於事實審法院採證認事職權之行使，或就
同一證據資料為相異之評價，或就不影響於判決本旨事項，全憑
己見，任意指摘，難謂已符合首揭法定上訴第三審之要件。其上
訴違背法律上之程式，應予駁回。
據上論結，應依刑事訴訟法第三百九十五條前段，判決如主文。
中　　華　　民　　國　九十四　年 　十一 　月　 十八 　日
                      最高法院刑事第七庭
                          審判長法官  林　增　福
                                法官  邵　燕　玲
                                法官  張　清　埤
                                法官  陳　世　雄
                                法官  陳　朱　貴
      本件正本證明與原本無異
                                      書  記  官
中　　華　　民　　國　九十四　年　 十一　 月　二十四　日
                                                      Ｅ
